【裁判字號】    95,上訴,1553
【裁判日期】    951128
【裁判案由】    殺人未遂
【裁判全文】
臺灣高等法院高雄分院刑事判決        95年度上訴字第1553號
上  訴  人  臺灣屏東地方法院檢察署檢察官
被      告  甲○○
指定辯護人  本院公設辯護人  乙○○
上列上訴人因被告殺人未遂案件，不服臺灣屏東地方法院94年度
訴字第600 號中華民國95年5 月25日第一審判決（起訴案號：臺
灣屏東地方法院檢察署94年度偵字第2414號），提起上訴，本院
判決如下：
    主  文
原判決撤銷。
甲○○無罪。
    理  由
一、公訴意旨略以：被告甲○○於民國94年3 月10日14時許，先
    在屏東縣琉球鄉○○路5 之1 號前因故與李家吉發生爭執，
    並遭李家吉及另一名不詳男子毆打臉部一拳，造成其受有臉
    部淤青之傷害。其見寡不敵眾，遂倉皇返家，李家吉竟因心
    有未甘，騎乘機車搭載其女友即洪００（民國78年5 月6 日
    生，真實姓名詳卷）追逐至其位於屏東縣琉球鄉○○路98號
    前，其見李家吉追至家門前，竟基於殺人之犯意，持其家中
    所有之長約2 公尺之鋤頭一支，由上往下朝李家吉攻擊，欲
    敲打李家吉之頭部，而當時李家吉之身後坐著洪００，其應
    注意鋤頭可能攻擊到洪筱柔，依當時之情形，並無不能注意
    之情事，竟仍持鋤頭攻擊李家吉，李家吉見狀便以左手將該
    鋤頭擋開，致該鋤頭敲中洪００之頭部，李家吉及洪００因
    而人車倒地，李家吉受有左手肘挫擦傷、左大腿挫傷瘀腫之
    傷害，洪００受有右顳頂顱骨開放性粉碎性骨折合併腦內血
    腫、右顳頂顱骨缺損之重傷害，幸經即時送醫始挽回一命，
    因認被告甲○○涉有刑法第271 條第2 項、第1 項殺人未遂
    及第284 條第1 項後段之過失致重傷罪嫌。
二、按「對於現在不法之侵害，而出於防衛自己或他人權利之行
    為，不罰。但防衛行為過當者，得減輕或免除其刑。」刑法
    第23條定有明文。又「對於現在不法侵害之防衛行為是否過
    當，須就侵害行為之如何實施，防衛之行為是否超越其必要
    之程度而定，不專以侵害行為之大小及輕重為判斷之標準。
    」「刑法上之防衛行為，祇以基於排除現在不法之侵害為已
    足，防衛過當，指防衛行為超越必要之程度而言，防衛行為
    是否超越必要之程度，須就實施之情節而為判斷，即應就不
    法侵害者之攻擊方法與其緩急情勢，由客觀上審察防衛權利
    者之反擊行為，是否出於必要以定之。」（最高法院48年台
    上字第1475號、63年台上字第2104號判例參照）。
三、訊據被告固不否認於上述時、地隨手拿取住處屋旁鋤頭1 把
    ，並揮傷告訴人洪００，惟矢口否認有殺人未遂之故意，辯
    稱：我持鋤頭原是要防身，並非殺人，我揮向李家吉乃基於
    正當防衛，並無殺人之故意；且告訴人洪００之傷勢，係因
    李家吉以手擋鋤頭，該鋤頭再打到洪００等語。經查：被告
    甲○○於上揭時、地持鋤頭丟向告訴人李家吉，致告訴人受
    有左肘部挫擦傷、左大腿挫傷瘀腫之傷害，有94年3 月10日
    安泰醫院出具之診斷證明書附卷可證；而告訴人洪００受有
    右顳頂顱骨開放性粉碎性骨折合併腦內血腫、右顳頂顱骨缺
    損等損害，當日旋即送往輔英科技大學附設醫院急救及開刀
    後，於同年4 月13日出院，直至94年8 月15日後續治療已全
    部完成，僅有兩側額頭頭皮留下疤痕、部分頭髮生長不良之
    情形等一節，有輔英科技大學附設醫院診斷證明書、輔英科
    技大學附設醫院94年8 月15日輔醫歷字第0940815012號函附
    卷可稽。惟被告則為正當防衛之辯解，其所辯是否可採，爰
    予論述如下：
  (一)關於被告持鋤頭攻擊告訴人，是以丟擲方式攻擊或持鋤頭直
    接攻擊告訴人部分：
  1.證人李家吉及證人洪００雖均指述被告甲○○係持鋤頭近距
    離直接攻擊，而非以丟擲方式攻擊等語。惟證人李家吉於警
    詢係供稱：「甲○○就把鋤頭由右下而左上打過來，導致我
    左手受傷，我女友頭部受傷」等語（見警卷第9 頁）；於偵
    查中則證稱：「甲○○將鋤頭由上往下揮，我一閃，結果就
    打到洪００的頭，我的人車都倒了，他又拿鋤頭要打我，我
    用腳去擋，結果就打到我腳，他一共打了二下」等語（見偵
    查卷第11頁）；於原審理中又證稱：「甲○○是用鋤頭砍我
    ，總共砍二下，是先打到我，第二次說要讓我死，結果不小
    心打到洪００，第二次一樣用砍的」等語（見一審卷第86頁
    反面至87頁）。而證人洪００於警詢中，係稱：「甲○○是
    拿鋤頭從我的頭鋤下，使我頭部受傷」等語（見警卷第19頁
    ）；於偵查中則稱：「甲○○拿鋤頭朝我的頭部打」；「甲
    ○○跑進家中拿鋤頭跑來，口中並說『要給妳死』，朝著我
    跟李家吉的機車揮，結果就打到我了」等語（見偵查卷第8
    至9 頁）；於原審審理中又稱：「甲○○是把鋤頭拿在手上
    ，不是整枝用丟的」等語（見一審卷第88頁反面）；足見其
    等就被告甲○○持鋤頭攻擊方式，究係由右下往左上，或係
    由上往下？係直接揮向告訴人，或係揮向機車致告訴人受傷
    ？係先打李家吉，再打中洪００，或係直打中洪００等情節
    ，不但供述前後不一，且彼此之陳述亦有極大差異，因此能
    否採信，並非無疑。
  2.被告於警詢至本院審理始終供稱其係在距告訴人李家吉及洪
    ００數公尺處，以丟擲方式將鋤頭丟向告訴人，並非於近距
    離直接攻擊告訴人明確（見警卷第2 頁、偵查卷第9 頁、一
    審卷第26頁、第42頁、本院卷第63頁）。核與目擊證人蔡國
    強及林阿菊證稱：被告甲○○是以將鋤頭丟向告訴人等語相
    符（見警卷第14至15頁、一審卷第84頁反面、第91頁反面）
    。
  3.經原審將本案卷證送請法務部法醫研究所鑑定結果，亦認綜
    合告訴人所受傷勢、現場機車騎士之躲避空間有限及相關證
    人所有證詞以觀，洪００當時所受之傷勢為鈍器所為，並符
    合為與被害人有3 至4 公尺左右之距離揮丟所致，較不似為
    近距離砍殺方式所為之傷勢，此亦有法務部法醫研究所法醫
    所（95）醫鑑字第0503號法醫文書審查鑑定書1 份可稽（見
    一審卷第100 至106 頁、第135 至136 頁）。
  4.綜上所述，足認被告是以丟擲方式將鋤頭丟向告訴人，並非
    持鋤頭直接攻擊告訴人可以認定。
  (三)關於被告丟擲鋤頭之時機，是因有人騎機機車直接衝向被告
    ，導致被告丟擲鋤頭防衛，或係於告訴人等人騎機車欲離去
    時，被告再自後丟擲部分：
  1.證人林阿菊雖證稱：被告是於告訴人騎機車要走時，才拿鋤
    頭丟向告訴人等語（見一審卷第91頁反面）。惟證人洪００
    於偵查中係供稱：「當時我坐在李家吉的機車後座，機車是
    停著的」等語（見偵查卷第9 頁），並未陳述李家吉有騎機
    車離去情形；且證人李家吉在原審也供稱：被告是站在我的
    機車右前方攻擊我等語（見一審卷第87頁），如果，當時被
    告係持鋤頭向離去之李家吉機車後部丟擲，則被告何以會站
    在李家吉機車之右前方？是證人林阿菊此部分所述，因與告
    訴人之陳述不符，尚難認係真正。至於證人洪００所述，當
    時李家吉的機車是停止的部分，因與後述2.之證據不符，不
    足採信。
  2.被告則始終供述，當時有機車直接衝向我，我才丟擲鋤頭防
    衛等語，核與目擊證人蔡國強所述：「我看見李家吉騎機車
    後面載他女友，李家吉和一群少年要衝來打甲○○，甲○○
    從屋旁順手拿一枝鋤頭丟向李家吉，李家吉用手擋，那枝鋤
    頭就打中李家吉左手及其女友頭部」等語（見警卷第14至15
    頁）；及當時有人騎機衝過來，被告才丟鋤頭等語相符（見
    一審卷第84頁反面）。
  3.參酌告訴人之診斷證明書（見警卷第24至25頁），可知告訴
    人2 人均有受傷，且告訴人李家吉之左肘部確受有挫擦傷，
    顯然較符合被告及證人蔡國強所述「李家吉用手擋，那枝鋤
    頭就打中李家吉左手及其女友頭部」之情節。
  4.綜上所述，當時是人是因有人騎機機車直接衝向被告，導致
    被告丟擲鋤頭防衛之事實，可以認定。
  (四)當時除李家吉外，有無其他人騎機車與李家吉一同追趕被告
    部分：
  1.告訴人雖均稱當時沒有其他人機車與李家吉一同追趕被告，
    而證人李春生亦稱未與告訴人李家吉一同追趕被告，惟李春
    生當時正欲前往找李家吉，並曾目睹李家吉毆打被告，此點
    為告訴人李家吉所陳明（見警卷第9 頁），且李春生與李家
    吉又係友人，則在李家吉騎機車追趕被告時，李春生並未離
    去，反而在案發現場出現，此為證人李春生所承認（見警卷
    第17頁、一審卷第90頁），因此其等所述是否可採，即有疑
    問。
  2.被告則始終供稱：當時有數部機車在後追趕我等語，核與證
    人蔡國強及林阿菊證稱：被告騎機車返回住處時，有四部騎
    機車在後追趕，共六男二女，其中有人拿竹子欲打被告等語
    相符（見一審卷第84頁反面、第91頁反面）。
  3.綜上所述，當時確有其他人騎機車與李家吉一同追趕被告，
    亦可認定。
  (四)又被告於警詢中供稱：「我騎機車到琉球鄉○○路5 之1號
    前遇到李家吉和他的一些朋友，李家吉叫我停車，我就停車
    下來，李家吉就一拳打向我臉上，而李家吉一位朋友就從我
    後腦打下去，我整個人就暈暈的過了幾秒後我醒過來就馬上
    發動引擎騎機車走，李家吉就跟那群少年又追上來，我嚇到
    就騎車沿路喊叫直到我家，李家吉和一群少年追到我家前要
    打我，我順手從屋旁拿1 枝鋤頭出來嚇嚇他，李家吉其中一
    位朋友就騎機車向我撞過來，我嚇到就把鋤頭丟向李家吉，
    李家吉就左手去頂那枝鋤頭導致李家吉左手受傷和他女友頭
    部受傷。... 他們騎4 部機車追打我至琉球鄉○○村○○路
    98號前，... 」等語（見警卷第2 頁）；告訴人李家吉也承
    有先行毆打被告後，再騎機車追趕之事實（見警卷第10頁、
    一審卷第86頁反面）；是就本件之案發經過以觀，告訴人係
    毆打被告在先，見被告騎機車離去時，又夥同其他人騎機一
    同追趕，其中並有人持竹桿欲打被告；嗣追至被告住處時，
    又以機車欲衝撞被告，是就上開情節以觀，均足使被告認定
    告訴人李家吉及其他騎機車同來之人，係正在對其進行不法
    之侵害，則被告為防衛受傷害，乃於距告訴人李家吉數公尺
    處，將鋤頭丟向李家吉以免自己受害，應符合刑法第23條正
    當防衛之要件，且並無防衛過當情形存在，依法自應不罰。
四、原審未詳為推求，遽為論罪科刑之判決，即有未恰，檢察官
    循告訴人之請求提起上訴，指摘原判決量刑過輕，雖無理由
    ，惟原判決既有不當之處，應由本院將原判決撤銷改判，並
    為被告無罪之判決。
據上論結，應依刑事訴訟法第369 條第1 項前段、第364 條、第
301 條第1 項，判決如主文。
本案經檢察官方娜蓉到庭執行職務。
中    華    民    國    95    年    11    月    28    日
                  刑事第三庭    審判長法  官  周賢銳
                                      法  官  范惠瑩
                                      法  官  黃仁松
以上正本證明與原本無異。
如不服本判決應於收受本判決後10日內向本院提出上訴書狀，其
未敘述上訴理由者，並得於提起上訴後10日內向本院補提理由書
狀（均須按他造當事人之人數附繕本）「切勿逕送上級法院」。
中    華    民    國    95    年    11    月    28    日
                                      書記官  馬蕙梅


司法院資訊處製作；財團法人民間司法改革基金會備份。
